最高法院刑事判決　　　　　　　　　　　　　　　八十六年度台上字第六三五二號
　　上　 訴　 人　台灣高等法院檢察署檢察官
　　上訴人即被告　甲○○
　　選 任辯護 人　詹益煥律師
　　上訴人即被告　乙○○
右上訴人等因被告等貪污等罪案件，不服台灣高等法院中華民國八十五年十二月二十
四日第二審判決（八十四年度上訴字第五○八二號，起訴案號：台灣台北地方法院檢
察署八十四年度偵字第七九五七號），提起上訴，本院判決如左：
    主  文
原判決關於乙○○、甲○○部分撤銷，發回台灣高等法院。
    理  由
本件原判決認定上訴人即被告乙○○係台北市政府警察局松山分局第三組偵查員，負
責偵辦該分局刑事案件業務，為依據法令從事公務之人員；另上訴人即被告甲○○係
前任松山分局警官（民國八十三年四月間退休）。自八十二年十一月間起至八十三年
九月間止，甲○○乘林忠原急需資金週轉，而以每月十二分之高利借款新台幣（下同
）七、八百萬元予林忠原，取得與原本顯不相當之重利。經林忠原陸續清償，尚欠一
百五十萬元無力償還。甲○○乃於八十三年十一月廿四日上午十一時許，與年籍不詳
之成年男子綽號「小郭」、及綽號「哈仔」之鍾浦生（經另案判處罪刑）等人基於共
同犯意之聯絡，先由鍾浦生、「小郭」等人在臺灣臺北地方法院檢察署二樓偵查庭前
，趁林忠原應訊後將其強押至台北市○○○路與長春路口之某地下室咖啡廳，嗣轉往
新生北路與長春路口之錢櫃ＫＴＶ及台北市○○路○段豪帝賓館五○一房內等處，由
鍾浦生、「小郭」輪流毆打林忠原成傷。甲○○亦趕到脅迫林忠原簽訂房屋租賃契約
書，並強行取走其支票、行動電話、呼叫器及現金等物，予以私行拘禁。至翌日（二
十五日）凌晨，林忠原乘機逃至台北市○○○路○段七九○巷五十九弄廿九號友人黃
高木處養傷。嗣於八十三年十一月二十七日晚間，乙○○與其妻李瑞櫻至黃高木處而
得知上情。黃高木乃請乙○○偵辦該案，乙○○當場應允受理林忠原報案，並向林忠
原索賄一百萬元。林忠原因經濟拮据無法負擔，經黃高木協調，始降為四十萬元。同
年十二月二日晚間，乙○○駕車陪同林忠原至松山分局報案，在車上林忠原先支付乙
○○十八萬元。同年十二月六日晚間，乙○○以製作補強筆錄為由，再赴林忠原住處
接林忠原至松山分局，林忠原在其住處內再交付十二萬元予乙○○。同年十二月中旬
某日，林忠原為促使乙○○儘速偵辦，乃於台北市○○路四六五巷廿九弄六號一樓乙
○○住處附近又交付十萬元予乙○○。乙○○對於職務上之行為，收受賄賂等情。因
而維持第一審論處乙○○依據法令從事公務之人員，對於職務上之行為，收受賄賂罪
刑；及甲○○共同私行拘禁罪刑部分之判決，駁回其二人在第二審之上訴。固非無見
。
惟查，(一)、乙○○犯罪之後，貪污治罪條例已於八十五年十月二十三日經總統明令修
正公布，其第五條第一項之法定本刑，由「處七年以上有期徒刑，得併科新台幣二百
萬元以下罰金。」提高為「處七年以上有期徒刑，得併科新台幣六千萬元以下罰金。
」而有新、舊法比較適用之問題。乃原判決未依刑法第二條第一項規定，論述究應適
用新法或舊法處斷之理由，自有理由不備之違誤。(二)、貪污治罪條例第七條明文，有
調查職務之人員犯該條例第五條第一項第三款之收受賄賂罪者，應加重其刑至二分之
一（修正前為加重其刑至三分之一）。原判決既認定乙○○係警局偵查員，有偵辦、
調查刑事案件之職責，而對於職務上之行為收受賄賂，但未適用上述條文之規定加
重其刑，自有判決不適用法則之違誤。(三)、原審依憑告訴人林忠原、及證人黃高木之
證詞，資以認定乙○○犯罪。但乙○○於原審具狀陳稱，黃高木係受告訴人林忠原夥
同「調查員范乃琪」脅迫而作偽證，並提出其與黃高木、及林忠原與范乃琪之談話錄
音帶各一捲（含譯文）為證，請求調查證據（見原審卷第三卷第六十四頁至八十三頁
）。由該譯文所載，黃高木說明被迫作證之情事；而林忠原與該范乃琪亦有言及本件
案情，客觀上難謂乙○○之聲請為無理由，且與黃高木、林忠原證詞之憑信力如何有
關，而應有調查之必要。原審未予調查，徒謂黃高木事後所為之錄音內容自無可採，
因認無再傳訊黃高木之必要云云，尚嫌未盡調查能事。(四)、原審係採信林忠原之指訴
而論處甲○○重利罪責。但林忠原於偵審中供稱，伊以重利向甲○○借貸，並介紹楊
榮生、謝菁菲夫妻以同一條件向甲○○告貸（見偵查卷第十八頁，原審卷第(二)卷第四
五頁）等情。倘屬無訛，則甲○○以同一條件借款予楊榮生部分，是否亦犯重利罪而
為起訴效力所及，即非無審究之必要。對原審未深入調查、審理，自欠允洽。(五)、甲
○○自調查之初，即謂原係林忠原登報尋找金主，伊由此認識專門從事二胎放款業務
之林忠原，嗣伊借錢與林忠原，由林某自行轉貸與何經文、楊榮生、謝菁菲、李建國
等人，伊僅向林忠原收取月息一分八而已等語。該楊榮生、謝菁菲夫妻於另案林忠原
告訴其夫妻擄人勒贖案件審理時，證謂渠夫妻有向林忠原借貸五、六百萬元，不知何
以最後變成負債三千多萬元云云；而林忠原於該案中亦稱楊榮生夫妻欠伊三千多萬元
是實，有甲○○庭呈之筆錄（影本）在卷可稽（見同上卷第五六頁背面）。則前開甲
○○之供述，似非無據。究竟實情如何﹖關係甲○○有無重利犯行，抑或與林忠原共
犯重利罪，或僅林忠原一人犯重利罪而已，原審就此未予釐清，致事實尚欠明確，本
院無從為適用法律當否之判斷。(六)、甲○○於原審具狀聲請傳訊鍾浦生（即綽號「哈
仔」者）及林炯明二人為證，證明伊未參與共同犯妨害自由罪（見同上卷第四四頁背
面），此與待證事實有關，惟原審未予傳訊，又未說明不予傳訊之理由，自屬可議。
檢察官及乙○○、甲○○上訴意旨，均指摘原判決關於乙○○、甲○○部分為不當，
非無理由，應認有撤銷發回更審之原因。
據上論結，應依刑事訴訟法第三百九十七條、第四百零一條，判決如主文。
中      華      民      國    八十六    年      十      月    二十四    日
                              最高法院刑事第十庭
                                  審判長法官  吳  雄  銘
                                        法官  池  啟  明
                                        法官  陳  宗  鎮
                                        法官  石  木  欽
                                        法官  吳  火  川
      右正本證明與原本無異
                                              書  記  官
中      華      民      國    八十六    年      十      月    二十七    日
